ACORDAO-COMPLETO-2435529

ACÓRDÃO 13944/2020 ATA 43/2020 - PRIMEIRA CÂMARA

VISTOS, discutidos e relatados esta tomada de contas especial instaurada em desfavor dos Srs. Sérgio Alberto Soares (gestão 2009-2012) e Helil Barreto Cardozo (gestão 2013-2016) , ex-prefeitos do município de Itaboraí/RJ, em razão da não consecução dos objetivos pactuados por meio do Contrato de Repasse 0308.235-41/2009, firmado entre o Ministério das Cidades e a municipalidade;
	ACORDAM os Ministros do Tribunal de Contas da União reunidos em sessão de 1ª Câmara, ante as razões exposta pelo Relator, em:
9.1. julgar irregulares, nos termos dos arts. 1º, inciso I, 16, inciso III, alíneas "b" e "c", da Lei 8.443/1992, as contas dos responsáveis Sérgio Alberto Soares (XXX.316.897-XX) e Helil Barreto Cardozo (XXX.576.207-XX) ;
9.2. condenar os responsáveis mencionados no item anterior, de forma solidaria, com fundamento no art. 19 da Lei 8.443/1992, ao pagamento da importância a seguir especificada, atualizada monetariamente e acrescida dos juros de mora, calculados a partir da data discriminada até a data da efetiva quitação do débito, fixando-lhes o prazo de quinze dias, para que comprovem, perante o Tribunal, o recolhimento da referida quantia aos cofres do Tesouro Nacional, nos termos do art. 23, inciso III, alínea "a", da citada lei, c/c o art. 214, inciso III, alínea "a", do Regimento Interno do TCU. 
	Data da Ocorrência
	Valor Histórico (R$) 

	5/10/2012
	239.020,05

9.3. aplicar individualmente aos responsáveis Sérgio Alberto Soares (XXX.316.897-XX) e Helil Barreto Cardozo (XXX.576.207-XX) a multa prevista no art. 57 da Lei 8.443/1992 c/c o art. 267 do Regimento Interno do TCU, no valor de R$ 20.000,00 (vinte mil reais) , fixando-lhes o prazo de quinze dias, a contar da notificação, para que comprovem, perante o Tribunal (art. 214, inciso III, alínea "a", do Regimento Interno do TCU) , o recolhimento da dívida aos cofres do Tesouro Nacional, atualizada monetariamente desde a data do acórdão proferido por este Tribunal até a do efetivo recolhimento, se pagas após o vencimento, na forma da legislação em vigor;
9.4. autorizar, desde logo, a cobrança judicial das dívidas, caso não atendidas as notificações, na forma do disposto no art. 28, inciso II, da Lei 8.443/1992;
9.5. autorizar também, desde logo, se requerido, com fundamento no art. 26 da Lei 8.443, de 1992, c/c o art. 217, §§ 1º e 2º do Regimento Interno do TCU, o parcelamento das dívidas em até 36 parcelas, incidindo, sobre cada parcela, corrigida monetariamente, os correspondentes acréscimos legais, fixando-lhes o prazo de quinze dias, a contar do recebimento da notificação, para comprovarem, perante o Tribunal, o recolhimento da primeira parcela, e a cada mês, a contar da parcela anterior, para comprovar os recolhimentos das demais parcelas, devendo incidir, sobre cada valor mensal, atualizado monetariamente, os juros de mora devidos, no caso do débito, na forma prevista na legislação em vigor, alertando os responsáveis de que a falta de comprovação do recolhimento de qualquer parcela importará o vencimento antecipado do saldo devedor, nos termos do § 2º do art. 217 do Regimento Interno deste Tribunal; 
9.6. enviar cópia desta decisão à Procuradoria da República no Estado do Rio de Janeiro, nos termos do § 3º do art. 16 da Lei 8.443/1992, c/c o § 7º do art. 209 do Regimento Interno do TCU, para adoção das medidas cabíveis; e
9.7. enviar cópia desta decisão à Caixa Econômica Federal e aos responsáveis, para ciência.

Tomada de Contas Especial instaurado em razão da execução parcial do objeto do Contrato de Repasse 0308.235-41/2009, celebrado pelo antigo Ministério das Cidades, atual Ministério do Desenvolvimento Regional, com o Município de Itaboraí/RJ.

Primeira Câmara

Município de Itaboraí/RJ.

3. Responsáveis: Helil Barreto Cardozo (XXX.576.207-XX); Sérgio Alberto Soares (XXX.316.897-XX).

13.1. Ministros presentes: Walton Alencar Rodrigues (Presidente), Bruno Dantas e Vital do Rêgo (Relator).
13.2. Ministros-Substitutos presentes: Augusto Sherman Cavalcanti e Weder de Oliveira.

ACORDAO-COMPLETO-2516421

Acórdão de Relação 18751/2021 - Primeira Câmara

Acórdão de Relação

VITAL DO RÊGO

Adoto como relatório a instrução da Secretaria de Controle Externo de Tomada de Contas Especial (peça 17) , a seguir transcrita, que contou com a anuência tanto de seus dirigentes (peças 18 e 19) , como do representante do Ministério Público junto ao TCU que atuou no feito, Procurador Júlio Marcelo de Oliveira (peça 20) :
1. Trata-se de Tomada de Contas Especial instaurada pela Caixa Econômica Federal (Caixa) em desfavor dos Srs. Sérgio Alberto Soares (gestão 2009-2012) e Helil Barreto Cardozo (gestão 2013-2016) , ex-prefeitos do município de Itaboraí/RJ, em razão da não consecução dos objetivos pactuados por meio do Contrato de Repasse 0308.235-41/2009 - Siafi/Siconv 711899 (peça 3, p. 27-38) , firmado entre o Ministério das Cidades, representado pela Caixa, e o referido município, e que tinha por objeto a  pavimentação e drenagem das ruas do Loteamento João Caetano, conforme Plano de Trabalho (peça 3, p. 12-20) .
HISTÓRICO
2. O Contrato de Repasse 0308.235-41/2009 foi firmado no valor de R$ 1.610.978,27, sendo R$ 1.482.100,00 à conta do contratante e R$ 128.878,27 referentes à contrapartida do contratado (peça 3, p. 27-38 e 44) . Teve vigência inicial de 30/6/2010 até 31/12/2012, posteriormente prorrogada de ofício sucessivamente mediante 6 termos aditivos até 1/7/2014 (peça 3, p. 41-51) , com mais 30 dias para a apresentação da prestação de contas. 
3. Os recursos federais foram liberados no montante de R$ 1.314.178,04 (peça 4, p. 38) , por meio das ordens bancárias 2012OB803425, em 19/6/2012 (R$ 73.067,53) , 2012OB807928, em 1/10/2012 (R$ 1.176.194,57) e 2014OB802126, em 16/4/2014 (R$ 64.915,94) . Deste montante, foi desbloqueado pela Caixa o valor de R$ 1.136.661,22.
3.1 A contrapartida municipal efetivada foi no valor de R$ 128.878,27, do qual foi desbloqueado pela Caixa o valor de R$ 100.939,90.
4. A execução do objeto contratado foi verificada:
 a) em 29/9/2011, por meio do Relatório de Acompanhamento de Engenharia (RAE) 1578/2011, que consignou a execução física de 8,55% da obra (peça 3, p. 58-59) , correspondente ao valor de R$ 174.007,43;
 b) em 17/5/2012, por meio de Acompanhamento do Trabalho Técnico Social (AVT) , que consignou a execução de 8,55% do objeto (peça 3, p. 61-62) , relativos à contrapartida, correspondente ao valor de R$ 8.683,99;
 c) em 23/3/2012, por meio do RAE 088/2012 (peça 3, p. 64) , que consignou a execução física acumulada de 84,29% da obra, correspondente ao valor de R$ 1.237.601,12;
 d) em 19/12/2013, por meio do RAE 157/2013 (peça 3, p. 65) , que consignou a execução física acumulada de 88,67%, correspondente ao valor de R$ 1.301.838,31.
5. O gestor municipal foi informado sobre as pendências existentes na obra entre 2014 e 2016, para que adotasse providências para corrigi-las, conforme atestam os seguintes documentos que comprovam as reuniões realizadas entre representantes da Caixa e do município e a notificação deste ente federado:
 a) ata de reunião de 26/6/2014 (peça 3, p. 87-90) , que assim consignou:
Contrato com 88,67%. Obra paralisada. Medição final de obra e relatório final de TTS não foram entregues no fim de fevereiro. CAIXA alerta que, como a obra não foi concluída em fevereiro, deverá ser encaminhada reprogramação do TTS. Previsão de entrega em 12/05/2014 não cumprida. Próxima liberação depende da conclusão da contrapartida física (asfaltamento das ruas, condição para funcionalidade do contrato) . Prefeitura informa que os serviços da contrapartida estão sendo concluídos. CAIXA ratificou que a vigência encerra em 01/07/2014 e não poderá ser prorrogada. Prazos não foram cumpridos.
 b) ata de reunião de 1/8/2014 (peça 3, p. 91-93) , que assim consignou:
Contrato com 88,67%. Obra paralisada, Medição final de obra e relatório final de TTS não foram entregues no fim de fevereiro. CAIXA alerta que, como a obra não foi concluída em fevereiro, deverá ser encaminhada reprogramação do TTS. Previsão de entrega em 12/05/2014 não cumprida. O último ateste depende da conclusão da contrapartida física (asfaltamento das ruas, condição para funcionalidade do contrato) . Prefeitura informa que os serviços da contrapartida estão sendo concluídos e enviará um Ofício solicitando a vistoria final. A vigência está vencida e não será prorrogada. Pagamento de tarifas será feito até 29/08/14. Pendências de TTS serão entregues em 15/08/14.
 c) ata de reunião de 23/1/2015 (peça 3, p. 94-95) , que assim consignou:
Contrato passível de instauração de TCE. Prefeitura decidirá até dia 12/2 se devolverá os recursos ou se concluirá a pavimentação.
 d) ata de reunião de 27/2/2015 (peça 3, p. 96-97) , que assim consignou:
Contrato passível de instauração de TCE. Prefeitura decidirá até dia 16/3 se devolverá os recursos ou se concluirá a pavimentação.
e) não obstante a prefeitura ter solicitado prazo e enviado documentos, datados entre dezembro de 2015 e abril de 2016 (peça 4, p. 14-33) , que comprovariam a realização de licitação para conclusão dos serviços pendentes, cujo objeto foi adjudicado em 13/4/2016 (peça 4, p. 28) ,  a Caixa, por meio do Ofício 477/2016, de 28/4/2016 (peça 3, p. 98-101) , solicitou que a prefeitura mais uma vez comprovasse a funcionalidade de parcela do objeto contratado até 4/5/2016, para que assim fosse suspensa a tomada de contas especial em andamento.
 f) ata de reunião de 27/7/2016 (peça 3, p. 102-104 e peça 4, p. 1-9) , consignando a realização de vistoria que não constatou a realização de reparos na obra, continuando parte dos serviços pagos sem funcionalidade, e alertando que se a obra não evoluísse até 29/6/2016 a TCE seria retomada.
 g) em 7/8/2016 (peça 3, p. 34-35) , a prefeitura informou a paralisação dos serviços que estariam em andamento e comprometeu-se a realizar os serviços previstos.
6. O fundamento para a instauração da Tomada de Contas Especial, conforme apontado no Parecer Circunstanciado - TCE, de 21/6/2016 (peça 3, p. 4-5) e sua complementação (peça 3, p. 6-7) , foi "a inexecução parcial do objeto", assim relatada:
Na vistoria ao local, foi verificado que em diversas ruas onde houve a execução da rede de drenagem com recursos do Investimento não houve a pavimentação e a sinalização viária por parte do município. O município alegou que, embora não tenha executado a pavimentação nas ruas inicialmente projetadas, pavimentou outras ruas no mesmo loteamento, tendo pavimentado, no total, uma extensão superior à inicialmente projetada, conforme demonstrado na planta "as built" enviada em 22/10/2014. Entretanto, apesar de ter executado uma extensão maior do que a prevista, nas ruas onde houve a execução da rede de drenagem sem pavimentação, a funcionalidade está comprometida, estando a rede e os dispositivos de drenagem sujeitos à deterioração e entupimento. Registramos que desde 2014 não houve mais qualquer avanço na execução do objeto.
7. Por meio da Notificação de 10/7/2015 (peça 3, p. 11) e do Ofício 0109/2017/GIGOV/NT (peça 3, p. 8-10) , a Caixa notificou os responsáveis da reprovação da prestação de contas, requerendo a devolução dos recursos.
8. Diante do não saneamento das irregularidades apontadas e da não devolução dos recursos, instaurou-se a Tomada de Contas Especial. No Relatório de Tomada de Contas Especial 135/2018 (peça 4, p. 43-47) , conclui-se que o prejuízo importaria no valor parcial dos recursos repassados e desbloqueados de R$ 239.020,05 (5/10/2012) , cujo valor atualizado até 27/2/2018 era de R$ 373.436,70, imputando-se a responsabilidade solidária ao Srs. Sérgio Alberto Soares, ex-prefeito (gestão 2009-2012) e ao seu sucessor Helil Barreto Cardozo (gestões 2013-2016) , em razão da inexecução parcial do objeto contratado e da não funcionalidade de parcela do objeto do contrato de repasse em apreço.
9. Em 15/3/2019, a Controladoria-Geral da União emitiu o relatório de auditoria (peça 4, p. 53-56) , em concordância com o relatório do tomador de contas. O certificado de auditoria e o parecer do dirigente do órgão de controle interno concluíram pela irregularidade das presentes contas (peça 4, p. 57-60) .
10. Em 26/3/2019, o ministro responsável pela área atestou haver tomado conhecimento das conclusões contidas no relatório e certificado de auditoria, bem como do parecer conclusivo do dirigente do órgão de controle interno, manifestando-se pela irregularidade das contas, e determinou o encaminhamento do processo ao Tribunal de Contas da União (peça 4, p. 68-69) .
11. Na instrução inicial (peça 3) , analisando-se os documentos nos autos, concluiu-se pela necessidade de realização de citação para a irregularidade abaixo:
11.1 Irregularidade 1: ausência de funcionalidade de parcela do objeto do Contrato de Repasse 0308.235-41/2009 (Siafi/Siconv 711899) , sem aproveitamento útil da correspondente parcela executada, por motivo de inexecução parcial, não gerando, portanto, o benefício social esperado.
11.1.1 Evidências da irregularidade: Relatório de Acompanhamento de Engenharia (RAE) , peça 3, p. 58-61; Parecer Técnico de Engenharia (peça 3, p. 5-6) .
11.1.2 Normas infringidas: Art. 37, caput, c/c o art. 70, parágrafo único, da Constituição da República Federativa do Brasil; art. 93 do Decreto-lei 200/1967; art. 66 do Decreto 93.872/1986; cláusula terceira, item 3.2, alínea "a" do termo de contrato de repasse.
11.1.3 Débito relacionado aos responsáveis Sérgio Alberto Soares (CPF XXX.316.897-XX) e Helil Barreto Cardozo (CPF XXX.576.207-XX) :
	Data de ocorrência
	Valor histórico (R$) 

	5/10/2012
	239.020,05

                   Valor atualizado do débito (sem juros) em 7/9/2020: R$ 361.732,94.
11.1.4 Cofre credor: Tesouro Nacional.
11.2 Responsável: Sérgio Alberto Soares (CPF XXX.316.897-XX) .
11.2.1 Conduta: deixar de tomar as providências necessárias à conclusão da obra ou dos serviços pactuados objeto do instrumento em questão, restando imprestável parcela do que foi executado, seja por ter ficado inacabado, seja porque os serviços executados não foram suficientes para obter o correspondente atingimento dos objetivos esperados.
11.2.2 Nexo de causalidade: a ausência das providências necessárias à conclusão da obra ou dos serviços pactuados objeto do instrumento em questão resultou na impossibilidade de aproveitamento de parcela do que foi executado, e, consequentemente, em prejuízo ao erário correspondente ao valor repassado aplicado.
11.2.3 Culpabilidade: não há excludentes de ilicitude, de culpabilidade e de punibilidade; é razoável supor que o responsável tinha consciência da ilicitude de sua conduta; era exigível conduta diversa da praticada, qual seja, tomar todas as providências necessárias à continuidade e conclusão da execução do objeto do instrumento. 
11.3 Responsável: Helil Barreto Cardozo (CPF XXX.576.207-XX) .
11.3.1 Conduta: deixar de tomar as providências necessárias à conclusão da obra ou dos serviços pactuados objeto do instrumento em questão, restando imprestável parcela do que foi executado, seja por ter ficado inacabado, seja porque os serviços correspondentes executados não foram suficientes para obter o correspondente atingimento dos objetivos esperados.
11.3.2 Nexo de causalidade: a ausência das providências necessárias à conclusão da obra ou dos serviços pactuados objeto do instrumento em questão resultou na impossibilidade de aproveitamento de parcela do que foi executado, e, consequentemente, em prejuízo ao erário correspondente ao valor repassado aplicado.
11.3.3 Culpabilidade: não há excludentes de ilicitude, de culpabilidade e de punibilidade; é razoável supor que o responsável tinha consciência da ilicitude de sua conduta; era exigível conduta diversa da praticada, qual seja, em respeito aos princípios da continuidade administrativa, da economicidade e da eficiência, tomar todas as providências necessárias à continuidade e conclusão da execução do objeto do instrumento. 
12. Em cumprimento ao pronunciamento da unidade (peça 7) , foi efetuada a citação dos responsáveis, nos moldes adiante:
a)  Sérgio Alberto Soares - promovida a citação do responsável, conforme delineado adiante:
	Comunicação: Ofício 28.971/2020-TCU/Seproc (peça 10) 
Data da Expedição: 12/6/2020
Data da Ciência: 17/7/2020 (peça 13) 
Observação: Ofício enviado para o endereço do responsável, conforme pesquisa de endereço no sistema da Receita Federal (peça 8) .
Fim do prazo para a defesa: 16/8/2020 (após pedido de prorrogação de prazo apresentado em 17/7/2020 (peça 13) e deferido conforme despacho (peça 14) .
	
b)  Helil Barreto Cardozo - promovida a citação do responsável, conforme delineado adiante:
	Comunicação: Ofício 28.973/2020-TCU/Seproc (peça 11) 
Data da Expedição: 12/6/2020
Data da Ciência: 3/7/2020 (peça 15) . No TC Processo 043.282/2018-0, a citação deste responsável foi recebida em 21/11/2019 (peça 23 daqueles autos) no mesmo endereço desta citação, tendo ele deixado de apresentar defesa, o que mostra ser sua praxe.
Observação: Ofício enviado para o endereço do responsável, conforme pesquisa de endereço no sistema da Receita Federal (peça 9) .
Fim do prazo para a defesa: 20/7/2020.
	
13. Conforme Despacho de Conclusão das Comunicações Processuais (peça 16) , as providências inerentes às citações foram concluídas. 
14. Transcorrido o prazo regimental, os responsáveis permaneceram silentes, devendo ser considerados revéis, nos termos do art. 12, §3º, da Lei 8.443/1992.
ANÁLISE DOS PRESSUPOSTOS DE PROCEDIBILIDADE DA IN/TCU 71/2012
Apreciação do Prejuízo ao Contraditório e Ampla Defesa
15. Verifica-se que não houve o transcurso de mais de dez anos desde o fato gerador sem que tenha havido a notificação dos responsáveis pela autoridade administrativa federal competente (art. 6º, inciso II, c/c art. 19 da IN/TCU 71/2012, modificada pela IN/TCU 76/2016) , uma vez que os pagamentos efetuados à empresa contratada foram realizados nos dias 2/8/2012 e 23/10/2012, e os responsáveis foram notificados sobre as irregularidades pela autoridade administrativa competente conforme abaixo:
15.1 Sérgio Alberto Soares, por meio do Ofício 0109/2017/GIGOV/NT (peça 3, p. 8) , recebido em 30/1/2017 conforme AR (peça 3, p. 9-10) ;
15.2 Helil Barreto Cardozo, por meio da Notificação de 10/7/2015 (peça 3, p. 11) .
Valor de Constituição da TCE  
16. Verifica-se, ainda, que o valor atualizado do débito apurado (sem juros) em 1/1/2017 é de R$ 323.226,81, portanto superior ao limite mínimo de R$ 100.000,00, na forma estabelecida conforme os arts. 6º, inciso I, e 19 da IN/TCU 71/2012, modificada pela IN/TCU 76/2016. 
OUTROS PROCESSOS/DÉBITOS NOS SISTEMAS DO TCU COM OS MESMOS RESPONSÁVEIS
17. Informa-se que foi encontrado processos no Tribunal com os mesmos responsáveis:
	Responsável
	Processos

	Sérgio Alberto Soares (XXX.316.897-XX) 
	Processo 018.603/2004-8 (TCE, encerrado) , Processo 010.733/2008-9 (CBEX, encerrado) e Processo 007.557/2010-8 (TCE, encerrado) 

	Helil Barreto Cardozo (XXX.576.207-XX) 
	Processo 043.282/2018-0 (TCE, aberto) 

17.1 A tomada de contas especial está, assim, devidamente constituída e em condição de ser instruída.
EXAME TÉCNICO
Da validade das notificações:
18. Preliminarmente, cumpre tecer breves considerações sobre a forma como são realizadas as comunicações processuais no TCU. A esse respeito, destacam-se o art. 179, do Regimento Interno do TCU (Resolução 155, de 4/12/2002) e o art. 4º, inciso III, § 1º, da Resolução TCU 170, de 30 de junho de 2004, in verbis:
Art. 179. A citação, a audiência ou a notificação, bem como a comunicação de diligência, farse-ão:
I - mediante ciência da parte, efetivada por servidor designado, por meio eletrônico, fac-símile, telegrama ou qualquer outra forma, desde que fique confirmada inequivocamente a entrega da comunicação ao destinatário;
II - mediante carta registrada, com aviso de recebimento que comprove a entrega no endereço do destinatário;
III - por edital publicado no Diário Oficial da União, quando o seu destinatário não for localizado
 (...) 
Art. 3º As comunicações serão dirigidas ao responsável, ou ao interessado, ou ao dirigente de órgão ou entidade, ou ao representante legal ou ao procurador constituído nos autos, com poderes expressos no mandato para esse fim, por meio de:
I - correio eletrônico, fac-símile ou telegrama;
II - servidor designado;
III - carta registrada, com aviso de recebimento;
IV - edital publicado no Diário Oficial da União, quando o seu destinatário não for localizado, nas hipóteses em que seja necessário o exercício de defesa.
Art. 4º. Consideram-se entregues as comunicações:
I - efetivadas conforme disposto nos incisos I e II do artigo anterior, mediante confirmação da ciência do destinatário;
II - realizadas na forma prevista no inciso III do artigo anterior, com o retorno do aviso de recebimento, entregue comprovadamente no endereço do destinatário;
III - na data de publicação do edital no Diário Oficial da União, quando realizadas na forma prevista no inciso IV do artigo anterior.
§ 1º O endereço do destinatário deverá ser previamente confirmado mediante consulta aos sistemas disponíveis ao Tribunal ou a outros meios de informação, a qual deverá ser juntada ao respectivo processo.
 (...) 
19. Bem se vê, portanto, que a validade da citação via postal não depende de que o aviso de recebimento seja assinado pelo próprio destinatário da comunicação, o que dispensa, no caso em tela, a entrega do AR em "mãos próprias". A exigência da norma é no sentido de o Tribunal verificar se a correspondência foi entregue no endereço correto, residindo aqui a necessidade de certeza inequívoca. 
20. Não é outra a orientação da jurisprudência do TCU, conforme se verifica dos julgados a seguir transcritos:
São válidas as comunicações processuais entregues, mediante carta registrada, no endereço correto do responsável, não havendo necessidade de que o recebimento seja feito por ele próprio (Acórdão 3648/2013-TCU-Segunda Câmara, Relator Ministro JOSÉ JORGE) ;
É prescindível a entrega pessoal das comunicações pelo TCU, razão pela qual não há necessidade de que o aviso de recebimento seja assinado pelo próprio destinatário. Entregandose a correspondência no endereço correto do destinatário, presume-se o recebimento da citação. (Acórdão 1019/2008-TCU-Plenário, Relator Ministro BENJAMIN ZYMLER) ;
As comunicações do TCU, inclusive as citações, deverão ser realizadas mediante Aviso de Recebimento - AR, via Empresa Brasileira de Correios e Telégrafos, bastando para sua validade que se demonstre que a correspondência foi entregue no endereço correto. (Acórdão 1526/2007-TCU-Plenário, Relator Ministro AROLDO CEDRAZ) .
21. A validade do critério de comunicação processual do TCU foi referendada pelo Supremo Tribunal Federal, nos termos do julgamento do MS-AgR 25.816/DF, por meio do qual se afirmou a desnecessidade da ciência pessoal do interessado, entendendo-se suficiente a comprovação da entrega do "AR" no endereço do destinatário:
Ementa: agravo regimental. Mandado de segurança. Desnecessidade de intimação pessoal das decisões do tribunal de contas da união. art. 179 do regimento interno do TCU. Intimação do ato impugnado por carta registrada, iniciado o prazo do art. 18 da lei nº 1.533/51 da data constante do aviso de recebimento. Decadência reconhecida. Agravo improvido.
O envio de carta registrada com aviso de recebimento está expressamente enumerado entre os meios de comunicação de que dispõe o Tribunal de Contas da União para proceder às suas intimações.
O inciso II do art. 179 do Regimento Interno do TCU é claro ao exigir apenas a comprovação da entrega no endereço do destinatário, bastando o aviso de recebimento simples. 
Do mérito
22. Da análise dos documentos presentes nos autos, verifica-se que Sérgio Alberto Soares (CPF XXX.316.897-XX) e Helil Barreto Cardozo (CPF XXX.576.207-XX) eram as pessoas responsáveis pela gestão e execução dos recursos federais recebidos por meio do Contrato de Repasse 0308.235-41/2009 (Siafi/Siconv 711899) , tendo o prazo final para apresentação da prestação de contas expirado em 1º/8/2014. 
23. Verifica-se que foi dada oportunidade de defesa aos agentes responsabilizados na fase interna, em obediência aos princípios constitucionais que asseguram o direito ao contraditório e à ampla defesa (art. 5º, inciso LV, da Constituição Federal) , conforme detalhado no item "Análise dos Pressupostos de Procedibilidade da IN/TCU 71/2012", subitem " Prejuízo ao Contraditório e Ampla Defesa".
24. Entretanto, os responsáveis não apresentaram justificativas suficientes para elidir as irregularidades e não recolheram o montante devido aos cofres do Tesouro Nacional, razão pela qual suas responsabilidades devem ser mantidas.
25. Conforme plano de trabalho (peça 3, p. 12-20) , no valor de R$ 3.996.546,91; Laudo de Análise Técnica da Caixa (peça 3, p. 21-24) , no valor de R$ 3.895.479,06; e proposta de preços no valor total de R$ 1.468.181,87 (peça 3, p. 55-56) , apresentada por CHM Construtora Ltda. (CNPJ 04.962.883/0001-71) , o objeto era constituído de projetos, drenagem e pavimentação em camada de bloqueio em pó de pedra de 35.572 m² de diversas ruas do Loteamento João Caetano, sinalização horizontal e vertical, e trabalho técnico social.
26. O termo de adjudicação e homologação de 27/7/2011 (peça 3, p. 57) consignou como vencedora da Concorrência Pública 006/11-PMI a empresa CHM Construtora Ltda. (CNPJ 04.962.883/0001-71) , cuja proposta de preços foi de R$ 1.468.181,87. 
27. Conforme relações de pagamentos (peça 3, p. 66-67) e extrato bancário (peça 3, p. 68) , a empresa CHM Construtora Ltda. foi beneficiada com os seguintes pagamentos, mediante transferências, em decorrência da execução do objeto avençado:
	Nota Fiscal
	Data da Transferência
	Valor (R$) 

	402
	2/8/2012
	174.007,43

	094
	23/10/2012
	1.063.593,69

	Total (R$) 
	1.237.601,12

28. Em 3/1/2017 foi devolvido o saldo existente na conta corrente específica do ajuste, no valor de R$ 223.599,11 (peça 3, p. 74, 84-85) .
29. O débito foi apurado considerando a conclusão expressa no item 3 do Relatório de TCE 135/2018 (peça 4, p. 43-47) , no sentido de que foi executado 88,67% do objeto contratado, mas somente apresentou funcionalidade o percentual de 66,46%, que corresponde ao valor de R$ 975.696,93, da seguinte forma (peça 4, p. 48) :
	Fonte
	União
	Contrapartida (R$) 
	Total (R$) 

	Contrato de Repasse
	1.482.100,00
	128.878,27
	1.610.978,27

	Percentual
	92,00%
	8,00%
	100,00%

	Contrato CHM = (A) 
	1.350.727,32
	117.454,55
	1.468.181,87

	Desbloqueado e pago = (B) 
	1.136.661,22
	100.939,90
	1.237.601,12

	Executado = 88,67% x (A) 
	1.197.691,25
	104.147,06
	1.301.838,31

	Executado com funcionalidade = (C) = 66,46% x (A) 
	897.641,17
	78.055,76
	975.696,93

	Executado sem funcionalidade = (B) - (C) 
	239.020,05
	22.884,14
	261.904,19

	Dano apurado
	239.020,05
		
30. Quanto à ausência de funcionalidade de parcela do objeto do Contrato de Repasse 0308.235-41/2009 (Siafi/Siconv 711899) , sem aproveitamento útil da correspondente parcela executada, por motivo de inexecução parcial, não gerando, portanto, o benefício social esperado, esta Corte possui entendimento sedimentado de que a execução parcial de objetos de ajustes em que reste consignada a imprestabilidade do que edificado para o atingimento da meta ajustada implica débito em valor integral, conforme se nota dos precedentes abaixo relacionados, colhidos da ferramenta de pesquisa denominada Jurisprudência Selecionada:
Acórdão 494/2016-TCU-Primeira Câmara (Relator Ministro-Substituto André de Carvalho) 
A execução parcial do objeto pactuado aliada à imprestabilidade da parcela realizada permite a condenação do responsável pelo valor total dos recursos repassados pelo convênio.
Acórdão 2812/2017-TCU-Primeira Câmara (Relator Ministro-Substituto Weder de Oliveira) 
Considera-se como prejuízo em valores integrais a aplicação dos recursos do convênio em objeto que se revela inservível ou sem funcionalidade após a sua execução, completa ou parcial.
Acórdão 11571/2018-TCU-Primeira Câmara (Relator Ministro Benjamin Zymler) 
Quando a parcela executada do convênio não for suficiente para o atingimento, ainda que parcial, dos objetivos do ajuste, sem quaisquer benefícios à sociedade, a possibilidade de aproveitamento do que já foi executado em eventual retomada das obras, por se tratar de mera hipótese, não de benefício efetivo, não enseja o correspondente abatimento no valor do débito apurado. 
30.1 No caso concreto, em diversas ruas onde houve a execução da rede de drenagem, não houve a execução da pavimentação e a sinalização viária, o que comprometeu a funcionalidade do que foi executado, devendo o valor nele despendido ser considerado débito. 
30.2 A constatação da imprestabilidade de parcela dos serviços de drenagem foi assim descrita na complementação do Parecer Circunstanciado - TCE, de 21/6/2016 (peça 3, p. 6-7) :
Na vistoria ao local, foi verificado que em diversas ruas onde houve a execução da rede de drenagem com recursos do Investimento não houve a pavimentação e a sinalização viária por parte do município. O município alegou que, embora não tenha executado a pavimentação nas ruas inicialmente projetadas, pavimentou outras ruas no mesmo loteamento, tendo pavimentado, no total, uma extensão superior à inicialmente projetada, conforme demonstrado na planta "as built" enviada em 22/10/2014. Entretanto, apesar de ter executado uma extensão maior do que a prevista, nas ruas onde houve a execução da rede de drenagem sem pavimentação, a funcionalidade está comprometida, estando a rede e os dispositivos de drenagem sujeitos à deterioração e entupimento. Registramos que desde 2014 não houve mais qualquer avanço na execução do objeto.
30.3 Importa salientar que a execução parcial do objeto pactuado, aliada a falhas técnicas e/ou de qualidade que comprometam sua segurança e durabilidade, tornando-o imprestável, permite a condenação dos responsáveis pelo valor total dos recursos aplicados.
30.4 Desta forma, tendo em vista que o Contrato de Repasse 0308.235-41/2009 foi executado de forma parcial (88,67%) , mas que somente houve aproveitamento de 66,46% do valor contratual, verifica-se a inutilidade da diferença entre estes valores, devendo os responsáveis terem as contas julgadas irregulares e condenados em débito pelo valor correspondente pago.
Da revelia dos responsáveis Sérgio Alberto Soares e Helil Barreto Cardozo
31. No caso vertente, a citação de cada um dos responsáveis se deu em endereços provenientes de pesquisas de endereços realizadas pelo TCU (vide parágrafos acima) constantes nos sistemas CPF e CNPJ da Receita (peças 8 e 9) . A entrega dos ofícios citatórios nesses endereços ficou comprovada conforme detalhamento a seguir:
31.1 Sérgio Alberto Soares, ofício 28.971/2020 - TCU/Seproc (peça 10) , origem no sistema da Receita Federal.
31.2 Helil Barreto Cardozo, ofício 28.973/2020 - TCU/Seproc (peça 11) , origem no sistema da Receita Federal.
32. Nos processos do TCU, a revelia não leva à presunção de que seriam verdadeiras todas as imputações levantadas contra os responsáveis, diferentemente do que ocorre no processo civil, em que a revelia do réu opera a presunção da verdade dos fatos narrados pelo autor (Acórdão 1009/2018-TCU-Plenário, Relator: Bruno Dantas; 2369/2013 - TCU - Plenário, Relator: Benjamin Zymler e 2449/2013 - TCU - Plenário, Relator: Benjamin Zymler) . Dessa forma, a avaliação da responsabilidade do agente não pode prescindir da prova existente no processo ou para ele carreada. 
33. Ao não apresentar sua defesa, os responsáveis deixaram de produzir prova da regular aplicação dos recursos sob sua responsabilidade, em afronta às normas que impõem aos gestores públicos a obrigação legal de, sempre que demandados pelos órgãos de controle, apresentar os documentos que demonstrem a correta utilização das verbas públicas, a exemplo do contido no art. 93 do Decreto-Lei 200/1967: "Quem quer que utilize dinheiros públicos terá de justificar seu bom e regular emprego na conformidade das leis, regulamentos e normas emanadas das autoridades administrativas competentes." 
34. Mesmo as alegações de defesa não sendo apresentadas, considerando o princípio da verdade real que rege esta Corte, procurou-se buscar, em manifestações dos responsáveis na fase interna desta Tomada de Contas Especial, se havia algum argumento que pudesse ser aproveitado a seu favor. Contudo, tal providência mostrou-se infrutífera. Ademais, em consulta aos sistemas corporativos do instaurador, verifica-se que os responsáveis continuam inadimplentes.
35. Em se tratando de processo em que a parte interessada não se manifestou acerca das irregularidades imputadas, não há elementos para que se possa efetivamente aferir e reconhecer a ocorrência de boa-fé na conduta dos responsáveis, podendo este Tribunal, desde logo, proferir o julgamento de mérito pela irregularidade das contas, conforme os termos dos §§ 2º e 6º do art. 202 do Regimento Interno do TCU. (Acórdão 2064/2011-TCU-Primeira Câmara (relator: Ubiratan Aguiar) , 6.182/2011-TCU-1ª Câmara (relator: Weber de Oliveira) , 4.072/2010-TCU-1ª Câmara (Relator: Valmir Campelo) , 1.189/2009-TCU-1ª Câmara (Relator: Marcos Bemquerer) , 731/2008-TCU-Plenário (Relator: Aroldo Cedraz) .
36. Dessa forma, os responsáveis Sérgio Alberto Soares e Helil Barreto Cardozo devem ser considerados revéis, nos termos do art. 12, §3º, da Lei 8.443/1992, devendo as contas serem julgadas irregulares, condenando-os ao débito apurado e aplicando-lhes a multa prevista no art. 57 da Lei 8.443/1992.
Prescrição da Pretensão Punitiva
37. Vale ressaltar que a pretensão punitiva do TCU, conforme Acórdão 1441/2016-TCU-Plenário, Relator: Benjamin Zymler, que uniformizou a jurisprudência acerca dessa questão, subordina-se ao prazo geral de prescrição indicado no art. 205 do Código Civil, que é de dez anos, contado da data de ocorrência da irregularidade sancionada, nos termos do art. 189 do Código Civil, sendo este prazo interrompido pelo ato que ordenar a citação, a audiência ou a oitiva dos responsáveis.
38. No caso em exame, não ocorreu a prescrição, uma vez que os pagamentos foram efetuados nos dias 2/8/2012 e 23/10/2012, e o ato de ordenação da citação ocorreu em 12/6/2020 (peça 7) .
CONCLUSÃO
39. Em face da análise promovida na seção "Exame Técnico", verifica-se que os responsáveis Sérgio Alberto Soares e Helil Barreto Cardozo não lograram comprovar a boa e regular aplicação dos recursos, instados a se manifestar, optaram pelo silêncio, configurando a revelia, nos termos do §3º, do art. 12, da Lei 8.443/1992. Ademais, inexistem nos autos elementos que demonstrem a boa-fé dos responsáveis ou a ocorrência de outras excludentes de culpabilidade.
40. Verifica-se também que não houve a prescrição da pretensão punitiva, conforme análise já realizada.
41. Tendo em vista que não constam dos autos elementos que permitam reconhecer a boa-fé dos responsáveis, sugere-se que as suas contas sejam julgadas irregulares, nos termos do art. 202, § 6º, do Regimento Interno do TCU, com a imputação do débito atualizado monetariamente e acrescido de juros de mora, nos termos do art. 202, §1º do Regimento Interno do TCU, descontado o valor eventualmente recolhido, com a aplicação da multa prevista no art. 57 da Lei 8.443/1992.
42. Por fim, como não houve elementos que pudessem modificar o entendimento acerca das irregularidades em apuração, mantém-se a matriz de responsabilização presente na peça 5.
PROPOSTA DE ENCAMINHAMENTO
43. Diante do exposto, submetemos os autos à consideração superior, propondo ao Tribunal:
a) considerar revéis os responsáveis Sérgio Alberto Soares (CPF XXX.316.897-XX) e Helil Barreto Cardozo (CPF XXX.576.207-XX) , para todos os efeitos, dando-se prosseguimento ao processo, com fulcro no art. 12, § 3º, da Lei 8.443/1992; 
b) julgar irregulares, nos termos dos arts. 1º, inciso I, 16, inciso III, alíneas "b" e "c", da Lei 8.443/1992, c/c os arts. 19 e 23, inciso III, da mesma Lei, as contas dos responsáveis Sérgio Alberto Soares (CPF XXX.316.897-XX) e Helil Barreto Cardozo (CPF XXX.576.207-XX) , condenando-os solidariamente ao pagamento da importância a seguir especificada, atualizada monetariamente e acrescida dos juros de mora, calculados a partir da data discriminada até a data da efetiva quitação do débito, fixando-lhes o prazo de quinze dias, para que comprovem, perante o Tribunal, o recolhimento da referida quantia aos cofres do Tesouro Nacional, nos termos do art. 23, inciso III, alínea "a", da citada lei, c/c o art. 214, inciso III, alínea "a", do Regimento Interno do TCU.  
  Débito relacionado aos responsáveis Sérgio Alberto Soares (CPF XXX.316.897-XX) e Helil Barreto Cardozo (CPF XXX.576.207-XX) :
	Data de ocorrência
	Valor histórico (R$) 

	5/10/2012
	239.020,05

Valor atualizado do débito (com juros) em 7/9/2020: R$ 405.852,28.
c) aplicar individualmente ao responsáveis Sérgio Alberto Soares (CPF XXX.316.897-XX) e Helil Barreto Cardozo (CPF XXX.576.207-XX) a multa prevista no art. 57 da Lei 8.443/1992 c/c o art. 267 do Regimento Interno do TCU, fixando-lhes o prazo de quinze dias, a contar da notificação, para que comprovem, perante o Tribunal (art. 214, III, alínea "a", do Regimento Interno do TCU) , o recolhimento da dívida aos cofres do Tesouro Nacional, atualizada monetariamente desde a data do acórdão proferido por este Tribunal até a do efetivo recolhimento, se pagas após o vencimento, na forma da legislação em vigor;
d) autorizar, desde logo, a cobrança judicial das dívidas, caso não atendidas as notificações, na forma do disposto no art. 28, inciso II, da Lei 8.443/1992;
e) autorizar também, desde logo, se requerido, com fundamento no art. 26 da Lei 8.443, de 1992, c/c o art. 217, §§ 1º e 2º do Regimento Interno do TCU, o parcelamento das dívidas em até 36 parcelas, incidindo, sobre cada parcela, corrigida monetariamente, os correspondentes acréscimos legais, fixando-lhes o prazo de quinze dias, a contar do recebimento da notificação, para comprovarem, perante o Tribunal, o recolhimento da primeira parcela, e de trinta dias, a contar da parcela anterior, para comprovar os recolhimentos das demais parcelas, devendo incidir, sobre cada valor mensal, atualizado monetariamente, os juros de mora devidos, no caso do débito, na forma prevista na legislação em vigor, alertando os responsáveis de que a falta de comprovação do recolhimento de qualquer parcela importará o vencimento antecipado do saldo devedor, nos termos do § 2º do art. 217 do Regimento Interno deste Tribunal; 
f) enviar cópia do Acórdão a ser prolatado, bem como do Relatório e do Voto que o fundamentarem, à Procuradoria da República no Estado do Rio de Janeiro, nos termos do à § 3º do art. 16 da Lei 8.443/1992, c/c o § 7º do art. 209 do Regimento Interno do TCU, para adoção das medidas cabíveis, informando que a presente deliberação, acompanhada do Relatório e do Voto que a fundamenta, está disponível para a consulta no endereço www.tcu.gov.br/acordaos, além de esclarecer que, caso requerido, o TCU poderá fornecer sem custos as correspondentes cópias, de forma impressa; e
g) enviar cópia do Acórdão que vier a ser proferido à Caixa Econômica Federal e aos responsáveis, para ciência, informando que a presente deliberação, acompanhada do Relatório e do Voto que a fundamenta, está disponível para a consulta no endereço www.tcu.gov.br/acordaos, além de esclarecer que, caso requerido, o TCU poderá fornecer sem custos as correspondentes cópias, de forma impressa. 
É o relatório.

Glauber Navega Guadelupe (OAB-RJ 136.023) e outros, representando Sérgio Alberto Soares.

Procurador Júlio Marcelo de Oliveira.

TOMADA DE CONTAS ESPECIAL. CONTRATO DE REPASSE. PAVIMENTAÇÃO E DRENAGEM. EXECUÇÃO PARCIAL. AUSÊNCIA DE FUNCIONALIDADE DE PARCELA EXECUTADA. DÉBITO PARCIAL. CITAÇÃO. REVELIA. CONTAS IRREGULARES. DÉBITO E MULTA.

TOMADA DE CONTAS ESPECIAL (TCE)

Secretaria de Controle Externo de Tomada de Contas Especial (Secex-TCE).

Tratam os autos de tomada de contas especial instaurada pela Caixa Econômica Federal (Caixa) em desfavor dos Srs. Sérgio Alberto Soares (gestão 2009-2012) e Helil Barreto Cardozo (gestão 2013-2016) , ex-prefeitos do município de Itaboraí/RJ, em razão da não consecução dos objetivos pactuados por meio do Contrato de Repasse 0308.235-41/2009 (Siafi/Siconv 711899) , firmado entre o Ministério das Cidades, representado pela Caixa, e o referido município, e que tinha por objeto a pavimentação e drenagem das ruas do Loteamento João Caetano, conforme Plano de Trabalho.
O ajuste vigeu de 30/6/2010 até 1/7/2014, com mais 30 dias para apresentação de contas. Foi pactuado o valor de R$ 1.610.978,27 para consecução do empreendimento, sendo R$ 1.482.100,00 à conta do contratante e R$ 128.878,27 referente à contrapartida. 
Houve o repasse de R$ 1.314.178,04 de origem federal, e o depósito de contrapartida no valor de R$ 128.878,27, tendo sido desbloqueado pela caixa os montantes de R$ 1.136.661,22 e R$ 100.939,90, respectivamente. Consoante fiscalização in loco realizada pela Caixa nos anos de 2012 e 2013, a execução física do contrato alcançou o percentual de 88,67%.
Em reuniões realizadas em 2014 e 2015 entre representantes da Caixa e do município, foi informado ao convenente de que as obras se encontravam paralisadas, sem a entrega da medição final da obra e do relatório final de TTS. Foi informado também que a próxima liberação dependeria da conclusão da contrapartida física (asfaltamento das ruas, condição para funcionalidade do contrato) .
Em razão da não conclusão de parte do asfaltamento das ruas, a Caixa, após sucessivos alertas ao convenente, instaurou esta tomada de contas especial, sob o fundamento de que, após vistoria local, foi verificado que em diversas ruas onde houve a execução da rede de drenagem com recursos do investimento, não houve a pavimentação e a sinalização viária por parte do município, fato que comprometeu a funcionalidade de parte do objeto, uma vez que os dispositivos de drenagem estariam sujeitos à deterioração e entupimento.
O relatório de Tomada de Contas Especial concluiu que o prejuízo importaria no valor parcial dos recursos repassados e desbloqueados de R$ 239.020,05 (5/10/2012) e que a responsabilidade seria solidária aos Srs. Sérgio Alberto Soares, ex-prefeito (2009-2012) e ao seu sucessor, Heli Barreto Cardozo (2013-2016) , em razão da inexecução parcial do objeto contratado e da não funcionalidade de parcela do objeto do contrato de repasse.
No âmbito desta Corte de Contas, os responsáveis mencionados acima foram devidamente citados pela ausência de funcionalidade de parcela do objeto do Contrato de Repasse, sem aproveitamento útil da correspondente parcela executada, o que resultou na ausência do benefício social esperado. 
Todavia, após transcorrido o prazo concedido para apresentação de defesa, tendo o Sr. Sérgio Alberto Soares inclusive solicitado prorrogação de prazo, a qual foi deferida, ambos responsáveis permaneceram silentes, e por isso foram considerados revéis, nos termos do art. 12, § 3º, da Lei 8.443/1992.
A unidade técnica, Secretaria de Controle Externo de Tomada de Contas Especial (Secex-TCE) registrou ainda que não haveria o transcurso de mais de dez anos desde o fato gerador (pagamentos realizados a empresa em 2012) , sem que tivesse ocorrido a notificação dos responsáveis por autoridade administrativa federal competente. O Sr. Sérgio Alberto Soares foi notificado em 30/1/2017 por meio do Ofício 0109/2017/GIGOV/NT (peça 3, p. 8) , conforme AR (peça 3, p. 9 e 10) . O Sr. Helil Barreto Cardozo foi notificado inicialmente em 10/7/2015 (peça 3, p. 11) . Logo, não haveria que se falar em prejuízo ao contraditório ou à ampla defesa.
De igual modo a unidade técnica discorreu, em tópico específico, sobre a validade das citações dos responsáveis perante esta Corte de Contas, a qual não depende da entrega do Aviso de Recebimento em "mãos próprias", sendo exigível apenas a verificação se a correspondência foi entregue no endereço dos responsáveis.
Em busca da verdade material, a unidade técnica salientou que na fase interna da TCE foi concedida oportunidade de defesa aos agentes responsabilizados, todavia, não apresentaram justificativas suficientes para elidir as irregularidades, tampouco recolheram o montante devido aos cofres públicos, razão pela qual propôs a manutenção da responsabilidade dos ex-gestores.
Ao fim, a unidade técnica propõe que as contas de Sérgio Alberto Soares e Helil Barreto Cardozo sejam julgadas irregulares, bem como que ambos sejam condenados ao ressarcimento solidário do débito, no valor de R$ 239.020,05, além da aplicação da multa prevista no art. 57 da Lei 8.443/1992.
Ante o exposto, passo ao exame dos autos. 
Registro, desde já, que anuo a proposta de encaminhamento alvitrada pela unidade técnica e adoto seus fundamentos como minhas razões de decidir, sem prejuízo de tecer os comentários a seguir.
A revelia imputada aos responsáveis não leva à presunção de que seriam verdadeiras todas as imputações levantadas contra os eles, diferentemente do que ocorre no processo civil, em que a revelia do réu opera a presunção da verdade dos fatos narrados pelo autor. Todavia, ao não apresentar sua defesa, os responsáveis deixaram de produzir prova da regular aplicação dos recursos sob sua responsabilidade, em afronta às normas que impõem aos gestores públicos a obrigação legal de, sempre que demandados pelos órgãos de controle, apresentar os documentos que demonstrem a correta utilização das verbas públicas, a exemplo do contido no art. 93 do Decreto-Lei 200/1967.
Conforme registrado pela unidade técnica, mesmo as alegações de defesa não tendo sido apresentadas, considerando o princípio da verdade real que rege esta Corte, procurou-se buscar, em manifestações dos responsáveis na fase interna desta Tomada de Contas Especial, se havia algum argumento que pudesse ser aproveitado a seu favor. Contudo, tal providência mostrou-se infrutífera.
Dessa forma, em linha com a unidade técnica, os responsáveis Sérgio Alberto Soares e Helil Barreto Cardozo devem ser considerados revéis, nos termos do art. 12, §3º, da Lei 8.443/1992, suas contas devem ser julgadas irregulares, devendo os responsáveis serem condenados ao ressarcimento do débito apurado, além da aplicação da multa prevista no art. 57 da Lei 8.443/1992.
	Ante o exposto, VOTO para que a minuta de acórdão que ora trago a apreciação deste Colegiado seja acolhida.
TCU, Sala das Sessões Ministro Luciano Brandão Alves de Souza, em 1 de dezembro de 2020.
Ministro VITAL DO RÊGO 
Relator